【裁判字號】    96,簡上,63
【裁判日期】    970306
【裁判案由】    確認本票債權不存在
【裁判全文】
臺灣高雄地方法院民事判決              96年度簡上字第63號
上  訴  人  甲○○
訴訟代理人  林石猛律師
            黃致穎律師
複代理人    周振宇律師
被上訴人    丙○○
訴訟代理人  朱育男律師
上列當事人間確認本票債權不存在事件，上訴人對於民國95年12
月20日本院鳳山簡易庭95年度鳳簡字第781 號第一審判決提起上
訴，本院於民國97年2 月21日言詞辯論終結，判決如下：
    主      文
上訴駁回。
第二審訴訟費用由上訴人負擔。
    事實及理由
一、被上訴人起訴主張：上訴人前以執有伊所簽發如附表示4 紙
    本票（下稱系爭本票），向本院聲請本票准許強制執行，經
    本院以95年度票字第4840號裁定准許強制執行在案。惟系爭
    如附表編號4 所示票面金額新台幣（下同）60萬元之本票，
    並非伊所簽發；另如附表編號1 至3 所示3 紙本票，雖係伊
    所簽發交付予上訴人者，然系爭如附表編號1 至3 所示之本
    票票款業經伊清償完畢，伊於清償完畢當時並要求上訴人將
    系爭3 紙本票交還，惟上訴人僅由其夫即訴外人乙○○交還
    經乙○○簽名並註明與正本相同之系爭3 紙本票影本，嗣上
    訴人並於民國86年1 月16日簽立之和解書載明系爭本票票款
    業已經伊清償完畢之意；又縱使系爭如附表4 所示本票亦為
    伊所簽發，依兩造所簽立之和解書內容，亦足認該票款並已
    經伊清償完畢，詎被上訴人因尚積欠伊225 萬元之本票票款
    未為清償，為逃避付款責任，竟持迄未返還予伊之系爭本票
    而聲請准許強制執行，伊就系爭本票自有即受確認判決之法
    律上利益，為此爰依法請求確認上訴人所執有系爭本票之債
    權不存在。
二、上訴人則以：系爭如附表所示4 紙本票均係被上訴人所簽發
    ，且迄未清償，而伊於86年1 月16日簽立之和解書，乃係被
    上訴人指使黑道槍擊伊夫乙○○之自用車，嗣經警查獲後，
    雙方前往楠梓派出所和解時，遭被上訴人脅迫伊所簽立者，
    倘被上訴人確有清償債務，豈有未索回系爭本票之理？又伊
    雖簽發票面金額共計225 萬元之本票予被上訴人，但伊於簽
    立上開和解書前，業已清償該本票債務等語，資為抗辯，並
    聲明求為判決駁回原告之訴。
三、原審就被上訴人之上開請求為全部勝訴之判決，上訴人不服
    提起上訴，於本院聲明求為判決：(一)、原判決廢棄；(二)、被
    上訴人第一審之訴駁回；被上訴人對上訴人之上訴則於本院
    答辯聲明求為判決：駁回上訴人之上訴。
四、兩造不爭執之事項：
  (一)被上訴人因向上訴人借款或擔保其堂兄鄭清吉之借款而簽發
    如附表編號1 至3 所示3 紙本票交付予上訴人（原審卷第24
    頁）。
  (二)上訴人前以執有被上訴人所簽發如附表編號1 至4 所示面額
    共計120 萬元，並免除作成拒絕證書之本票4 紙，向本院聲
    請准許強制執行，經本院於95年3 月21日以95年度票字第48
    40號裁定准許強制執行在案（原審卷第5 頁）。
  (三)兩造於86年1月16日簽立和解書（原審卷第28至29頁）。
五、本件之爭點為：(一)系爭如附表編號4 所示本票1 紙是否為被
    上訴人所簽發？(二)上訴人是否受脅迫而與被上訴人簽立系爭
    和解書？(三)系爭本票票款是否業經被上訴人清償完畢？茲分
    述本院之判斷如下：
  (一)系爭如附表編號4 所示本票1 紙是否為被上訴人所簽發？
    系爭如附表編號4 所示面額60萬元之本票1 紙確為被上訴人
    所簽發之事實，業據被上訴人於原審以起訴狀自認在卷（原
    審卷第2 頁）。嗣被上訴人雖更易其詞，主張系爭如附表編
    號4 所示該紙本票並非其所簽發而撤銷上開自認云云。查系
    爭如附表編號4 所示本票上有關被上訴人之簽名，經與系爭
    如附表編號1 至3 所示本票3 紙送請法務部調查局鑑定之結
    果，雖經該局95年9 月20日調科貳字第09500430330 號函以
    「本案因提供參對之資料太少，故難進行比對；如需鑑定，
    請提供丙○○於80至83年間平日書寫之直式簽名字跡原件多
    件，並諭請丙○○當庭直式書寫『丙○○』20遍，俾利鑑析
    」而無法鑑定（原審卷第49頁），惟依被上訴人自承為其本
    人所親簽之系爭如附表編號1 至3 所示3 紙本票上有關被上
    訴人「丙○○」之簽名（原審卷第34頁），與系爭如附表編
    號4 所示本票上有關「丙○○」之簽名筆跡比對結果，本院
    認其勾勒、運筆轉折及書寫方式經核應屬相符，且系爭如附
    表編號4 所示該紙本票上發（出）票人欄並各有按捺「鄭清
    吉」、「丙○○」指印1 枚，以一般人認指紋係辨視本人真
    偽最有力之認知而言，非本人之偽造者，衡情應以易為偽刻
    之印章為之為多而未敢按捺得立為辨別真假之指印於本票之
    上，復衡以兩造於86年1 月16日簽立之和解書上亦載明：被
    上訴人向上訴人所商借之款項金額有20萬、40萬、「60萬元
    」不等，亦核與系爭如附表編號4 所示該紙本票之面額為60
    萬元相符，綜此，系爭如附表編號4 所示該紙本票上有關被
    上訴人之簽名應認屬真正無訛。則被上訴人主張撤銷自認，
    並不能證明與事實不符，依民事訴訟法第279 條第3 項規定
    ，自不生撤銷自認之效力。
  (二)上訴人是否受脅迫而與被上訴人簽立系爭和解書？
  1.按當事人主張有利於己之事實，就其事實有舉證之責任，民
    事訴訟法第277 條前段定有明文。次按當事人主張其意思表
    示係因被詐欺或脅迫而為之者，應就其被詐欺或被脅迫之事
    實，負舉證之責任（最高法院21年上字第2012號判例意旨參
    照）。上訴人主張係受脅迫而於86年1 月16日簽立系爭和解
    書云云，為被上訴人所否認，依上開規定及判例意旨，上訴
    人就被脅迫而簽立系爭和解書之事實，應負舉證責任。
  2.證人即上訴人之夫乙○○雖於本院證稱：「（是否知道被上
    訴人丙○○有向你太太甲○○借錢？）本來不知道，是後來
    約86年1 月11日我的車子被被上訴人叫來開槍之後我才知道
    。是後來到派出所處理的過程中，抓到人後，被抓到的歹徒
    供稱是被上訴人叫他們來砸我的車，被上訴人說是他和上訴
    人之間有債務關係，我才知道」、「（上訴人與被上訴人間
    如何借款，如何還款是否清楚？）我不知道」、「（﹝提示
    原審卷第28、29頁和解書﹞當初簽立時有無在場？）在兩造
    簽立的前幾分鐘我有在場，當時我是在楠梓分局外面，後來
    在簽立當時我就不在場，因為兩造是到楠梓分局簽立該份和
    解書，我不想被牽扯進去。其實當時上訴人是被著逼進入楠
    梓分局，當時上訴人是被被上訴人帶著的有人逼著進去」、
    「（和解書的內容，討論的過程你有無參與？）我沒有講話
    ，但討論時我全程都在，本來我有寫好一份和解書，我當時
    是約我太太到楠梓分局外面的榮民醫院圍牆邊，叫我太太看
    看這份和解書有沒有問題，之所以會寫這份和解書是因為在
    86年1 月14日被上訴人就曾經在派出所寫過一份和解書，要
    求和解。警察看了說不行，所以警察叫我們在86年1 月16日
    再到楠梓分局，這些事情是我太太告訴我的，因為之前是我
    太太到楠梓分局，所以我也不知道是哪一個警察。後來我和
    我太太在看我寫的那份和解書的時候，被上訴人就來了，但
    是被上訴人拒絕簽立我寫好的和解書，他說他有寫了一份和
    解書，但他沒有拿給我看，因為我太太堅決要先看和解書，
    所以被上訴人有拿卷附的和解書給我太太看，我在我太太看
    的時候有瞄到和解書，大約對和解書的內容有概念。本來我
    太太不要簽這份和解書，他對內容有質疑，被上訴人就對我
    太太說：你如果讓我兄弟有事情，就不是只有砸車這麼簡單
    。他說到時候連你老公都有事，當時被上訴人是用台語陳述
    。後來我太太沒有辦法就進去楠梓分局了，之後的情形如何
    我就不清楚」、「（卷附和解書是否是在楠梓分局裡簽的？
    ）是。我當時看到和解書頭尾的字和卷附的和解書頭尾是相
    同的，所以應該百分之百就是這份和解書」等語（本院卷第
    119 至122 頁），惟查，證人乙○○乃上訴人之配偶，所為
    之證言，不免偏頗，已難遽信；況證人乙○○於臺灣高雄地
    方法院檢察署86年度偵字第6013號重利案件偵查中係證述：
    伊於86年1 月11日上午發現車子遭人毀損，但不知係何人毀
    損，伊有前往楠梓分局報案，並無結果、伊完全不知甲○○
    有欠丙○○錢，伊報案僅係要查砸車之人（台灣高雄地方法
    院檢查署86年度偵字第6013號重利案卷第19頁即86年7 月22
    日訊問筆錄）、伊沒有看到，不能確定丙○○叫人來砸車，
    希望派出所能查出砸車之人（同上偵查卷第50頁背面即86年
    7 月29日訊問筆錄）等語，與其於本院證稱派出所抓到砸車
    之歹徒，經歹徒供稱係被上訴人叫渠等砸車，兩造始於86年
    1 月16日簽立系爭和解書云云，已明顯有所矛盾；且如證人
    乙○○所稱係被上訴人唆使他人砸毀其車輛而為警查獲，則
    理當係被上訴人為卸免刑責，有求於乙○○夫婦而對渠等低
    聲下氣，豈有反強逼被上訴人簽立系爭關於兩造債務之和解
    書，並對渠等出言恫嚇之理？又倘上訴人確係遭被上訴人以
    脅迫方式簽立系爭和解書，證人乙○○身為上訴人之夫，焉
    有任由上訴人遭脅迫而不聞不問，復未伸手搭救之理？再系
    爭和解書係在楠梓派出所內簽立一節，為兩造所不爭執，衡
    諸常情，果上訴人有受脅迫、恐嚇情事，當場即可向員警訴
    明，何以未見上訴人於警詢時提出（同上偵查案卷所附警卷
    86年元月25日第2 次調查筆錄），反於系爭和解書上簽名？
    綜此，堪認證人乙○○上開證詞係附和其妻即上訴人之詞，
    委無足取。至臺灣高雄地方法院檢察署86年度偵字第6013號
    不起訴處分書，亦僅足認檢察官偵查後，認上訴人與被上訴
    人兩人並未涉有重利犯行而予以不起訴處分，尚不足憑以為
    系爭和解書係上訴人受脅迫而簽立之認定。是上訴人主張係
    遭脅迫而簽立系爭和解書云云，自非可採。
  (三)系爭本票票款是否業經被上訴人清償完畢？
    查兩造於86年1 月16日所簽立之和解書記載：「乙方（即被
    上訴人）於82年至83年間，曾多次向甲方（即上訴人）商借
    款項，金額有貳拾萬、肆拾萬、陸拾萬元不等，甲方亦以月
    息2%～2.5%不等向乙方計息，直至所有款項還清，利息則滯
    欠甲方壹萬玖仟元整，目前亦已結算清楚」等文，依上開和
    解書內容，既已明白記載被上訴人積欠上訴人之款項，合計
    約120 萬元（20+40+60=120），業經被上訴人還清本息乙節
    ，參以系爭和解書復記載：「甲方於84年2 月18日為鄭清吉
    背書向乙方借得壹佰萬元整，言明每月2.5%計息，後應乙方
    要求開立本票予乙方收執，84年5 月17日再以背書支票借得
    肆拾萬元整，以2%月息計，但此期間甲方並未給付乙方任何
    利息，迄85年3 月1 日再度向乙方要求借款，乙方鑑於過去
    借款都未交付利息，故不願再借，并向甲方催討欠款，經甲
    方說明6 個月後還清所有借款及利息，并開立不同到期日支
    票6 張共陸拾捌萬捌仟伍佰元整交付乙方作為清償利息，乙
    方始再借與壹佰貳拾伍萬元整給甲方，甲方并開立本票壹紙
    予乙方收執，月息以2 計」等語，則上訴人既於簽立系爭和
    解書前，陸續向被上訴人借款共計225 萬元，倘被上訴人嗣
    於兩造簽立系爭和解書前，尚未清償系爭本票債務，上訴人
    大可主張以其積欠被上訴人之前開225 萬元款項，與被上訴
    人應付之系爭本票債務120 萬元為抵銷，惟遍觀系爭和解書
    ，卻未見有何上訴人行使抵銷權之內容，反係為前揭上訴人
    積欠被上訴人225 萬元之記載等情，堪認系爭和解書前開關
    於被上訴人業已清償系爭本票債務之記載應為真正。至上訴
    人雖抗辯其於簽立系爭和解書前，業已清償該225 萬元債務
    云云，惟與前揭和解書內容之記載並不相符，且上訴人復未
    能舉證以實其說，上訴人抗辯自不足採。故上訴人主張系爭
    本票票款業經其清償完畢，應足採信。
六、綜上所述，系爭本票既係被上訴人所簽發，且經被上訴人清
    償全部債務完畢，上訴人即無從再行使該等票據之權利。從
    而，被上訴人求為確認上訴人執有之系爭本票債權不存在，
    洵屬有據，應予准許。原審為上訴人敗訴之判決，並無違誤
    ，上訴人仍執陳詞指摘原判決不當，求予廢棄改判，為無理
    由，應予駁回。
七、本件事證已明，兩造其餘攻擊防禦方法及所舉證據，於判決
    之結果不生影響，爰不一一論述，併此敘明。
八、據上論結，本件上訴為無理由，依民事訴訟法第436 條之1
    第3 項、第449 條第1 項、第78條，判決如主文。
中    華    民    國    97    年    3    月    6    日
                  民事第一庭  審判長法  官  朱玲瑤
                                    法  官  陳宛榆
                                    法  官  劉惠娟
正本係照原本作成。
不得上訴。
中    華    民    國    97    年    3    月    6    日
                                    書記官  林雯琪
附表：
┌──┬─────┬───────┬────┬───────┬─────┐
│編號│發  票  日│金額（新臺幣）│ 到期日 │ 利息起算日   │  票據號碼│
├──┼─────┼───────┼────┼───────┼─────┤
│ １ │83年5 月27│    200,000   │ 未載   │  83年5月27日 │ 019673   │
│    │日        │              │        │              │          │
├──┼─────┼───────┼────┼───────┼─────┤
│ ２ │83年8月4日│    200,000   │83年8 月│  83年8月10日 │ 219576   │
│    │          │              │10日    │              │          │
├──┼─────┼───────┼────┼───────┼─────┤
│ ３ │84年3 月13│    200,000   │84年5 月│  84年5月31日 │ 308851   │
│    │日        │              │31日    │              │          │
├──┼─────┼───────┼────┼───────┼─────┤
│ 4  │83年7 月10│    600,000   │83年9 月│  83年9月9日  │ 721516   │
│    │日        │              │9 日    │              │          │
└──┴─────┴───────┴────┴───────┴─────┘


司法院資訊處製作；財團法人民間司法改革基金會備份。
